【裁判字號】    99,竹小,118
【裁判日期】    990630
【裁判案由】    履行契約
【裁判全文】
臺灣新竹地方法院民事小額判決         99年度竹小字第118號
原      告  乙○○
被      告  甲○○
上列當事人間履行契約事件，本院於民國99年6月8日辯論終結，
判決如下：
    主  文
被告應給付原告新臺幣壹萬仟貳佰元，及自民國九十九年三月
二十二日起至清償日止，按年息百分之五計算之利息。
訴訟費用新臺幣壹仟元由被告負擔。
本判決得假執行。
    事實及理由
壹、程序方面
    按訴狀送達後，原告不得將原訴變更或追加他訴，但減縮應
    受判決事項之聲明者，不在此限，民事訴訟法第255條第1項
    第3款定有明文。本件原告向本院聲請核發支付命令時，就
    利息部分原聲明請求被告應給付自民國（下同）98年12月1
    日起至清償日止按年息百分之5計算之利息，嗣經被告聲明
    異議視為起訴後，原告另就利息部分之請求變更聲明為自支
    付命令聲請狀繕本送達翌日（即99年3月22日）起至清償日
    止按年息百分之5計算之利息，原告所為訴之變更，核屬單
    純減縮應受判決事項之聲明，自應准許。
貳、實體方面:
一、原告起訴主張：
（一）被告於97年12月1日參加原告授課之日文公費留學考試班
      ，雙方並簽訂「宏觀上課備忘錄」，約定自97年12月1日
      起至98年11月30日止，由原告每月提供日文公費留考之相
      關課程5小時，被告則應按月給付新臺幣（下同）6,600元
      之學費。兩造於簽立系爭「宏觀上課備忘錄」時，原告刪
      除第3條、第4條有關中途退出、請假者需繳納剩餘部分2
      分之1、3分之2學費之約定，並明白告知被告，中途退出
      、請假仍需將剩餘部分之學費繳清。詎被告於上完98年9
      月份之課程後，即於98年10月26日無故片面毀約，拒不按
      約定時間前來受領98年10月及11月之課程，整年課程結束
      後亦拒不清償該兩個月之課程學費，原告自得依約請求被
      告給付應納之費用。
（二）兩造簽訂之宏觀上課備忘錄，核其內容屬定期僱傭契約之
      一種，報酬依雙方約定按月分期計算，是被告應依民法第
      482條、第486條第1款、第488條第1項規定，在契約期限
      內按月上課並給付報酬，乃屬當然。縱認宏觀上課備忘錄
      之定性與民法僱傭契約之性質有間，其性質亦與補習服務
      定型化契約相近。依教育部以行政命令修正之「短期補習
      班補習服務契約書應記載及不得記載事項」第5點（按原
      告誤載，應為第12點）所定退費規定「除本契約另有約定
      外，依各直轄市、縣（市）政府訂定之短期補習班設立及
      管理自治法規之相關規定」，本件應得類推適用新竹縣或
      新竹市短期補習班設立及管理規則中關於短期補習班學員
      因故離班之退費規定。被告參與10個月之課程，已超過全
      部課程3分之1，自不得再主張就其中途退出課程而未上課
      之部分無須繳交剩餘之學費。
（三）爰聲明：如主文。
二、被告答辯略以：
（一）兩造所簽訂之宏觀上課備忘錄，就中途退出課程、請假之
      第3點、第4點約定，原告已於雙方簽約前自行刪除，雙方
      簽約後原告並未將該備忘錄副本交被告留存。嗣課程進行
      中，被告已繳納實際上課月份之學費完畢，而原告皆未提
      及中途退出課程之相關規定及違約之給付義務，是該上課
      備忘錄既未明訂學費為一年整付，則被告實無給付此二個
      月學費與利息之義務。
（二）兩造雖於98年9月間即排定將於98年11月1日上98年10月份
      之課程2.5小時，惟被告於98年10月3日即以電話通知原告
      要請長假，但原告不接受，於被告以電子郵件在98年10月
      26日向原告告知不再前往上課後，原告仍請教務人員於同
      日以電子郵件通知被告10月份之5小時課程全部排於11月1
      日上課；另又於同年11月5日通知被告98年11月份之5小時
      課程排於11月7日上課。嗣原告並據此要求被告支付費用
      ，惟被告既已事先告知不再繼續參與課程且實際上亦未於
      上開日時前往上課，自無須再支付此二堂課程之學費。
（三）為此聲明：原告之訴駁回。
三、兩造不爭執之事項：
（一）兩造於98年1月17日簽立宏觀上課備忘錄，約定自97年12
      月1日起至98年11月30日止，由原告提供被告有關日文公
      費留學考試之家教班課程，每月收費6,600元，上課時數
      為每月5小時。
（二）原告於兩造簽訂宏觀上課備忘錄時，將第3條、第4條有關
      中途退出、請假之退費規定刪除。
（三）被告上完98年9月份之課程後，兩造同意98年10月份不排
      課程，延後上課。嗣被告於98年10月26日寄發電子郵件予
      原告，表示自98年11月起不再前往上課。原告不同意被告
      中途退班，並通知被告於98年11月1日12時至17時、98年
      11月7日16時30分至21時30分上課，被告未依通知前往上
      課。
四、兩造之爭點：
（一）系爭宏觀上課備忘錄之性質為何？兩造就中途退班之學費
      約定如何？
（二）原告依系爭宏觀上課備忘錄訴請被告給付98年10月、98年
      11月之學費及其利息，有無理由？
五、本院之判斷：
（一）宏觀上課備忘錄之性質為何？兩造就中途退班之學費約定
      如何？
  １、兩造所簽定之宏觀上課備忘錄並非民法所規範之典型契約
      類型，應屬無名契約，應依契約約定之文義及兩造締約之
      情狀，予以解釋。原告以宏觀上課備忘錄中原告須提供授
      課之勞務為由，認兩造之契約關係係屬僱傭契約，而有民
      法第482條、第486條第1款、第488條第1項規定之適用，
      惟查，典型僱傭契約中僱主對於勞工有指揮監督之權能，
      而本件被告對原告授課之教材無從選擇、內容亦無權決定
      ，甚至上課時間地點之安排，亦係透過原告之教務人員排
      定，被告對原告顯無指揮監督之權限，兩造間自無法適用
      民法之僱傭關係以定相互間之權利義務，核先敘明。
  ２、兩造均不爭執宏觀上課備忘錄上原第3條「中途退出者需
      把剩下的1/2學費繳完（以週為單位計算），學員可以保
      留到  月  日之同等份量之教材。」，及第4點「中途請
      假爾後未復課者或者其他因素原因者，一律比照中途退出
      原則辦理，請假數扣除之剩餘月數，把剩下2/3學費繳完
      。（請假依雙方協議之，不得超過2個月）」，於兩造簽
      約時即已為原告刪除等情。而原告刪除上開約定，係於97
      、98年度新改變之作法，對所有原告授課班級之學員要求
      不得中途退班，如中途退班仍須給付全額學費等情，業據
      證人楊文伶到院證稱「我們是2005年班，那時也有簽這樣
      的約定（按即宏觀上課備忘錄），那時原告有跟我們說中
      途退班要繳完全部的錢，我們的宏觀上課備忘錄也是有劃
      掉第三、四條約定。」、證人黃秀雲到場證稱：「（問：
      原告有無說明不能中途退班，否則仍要繳費？）簽約時都
      會有說。因為有時候每一年度不一樣，我們是一年一簽，
      97 、98年度原告都有說明，每次都有說。」、「這一年
      有改變作法所以有特別說。」等語明確，則原告將宏觀上
      課備忘錄第3條、第4條約定刪除，其真意乃係欲將原先中
      途退班、請假之學員僅須繳納半數或3分之2剩餘學費之規
      定刪除，改以不得中途退班、請假，縱中途退班、請假亦
      須全額繳納剩餘學費。
  ３、被告雖辯稱：原告於簽約時僅刪去上開第3條、第4條約定
      ，並未告知不得中途退班，縱中途退班亦須繳完全部學費
      ，故原告不得依宏觀上課備忘錄請求被告未上課部分之學
      費云云。惟查，宏觀上課備忘錄約定之形式為定期契約，
      於契約有效期間，原告須依約提供日文留學考試之相關課
      程，被告則有按月給付學費之義務。縱契約未明文約定中
      途退出、請假之退費處理方式，雙方仍應依契約約定，各
      盡其義務至契約期滿為止。宏觀上課備忘錄既未明文約定
      雙方終止契約關係之意定條件，則如其中一方欲終止契約
      ，若非經他方同意，則須具備法定終止事由，始得合法終
      止。本件被告於契約尚未屆期前，即欲提前終止契約，不
      再繼續上課，依上說明，除經原告同意外，僅能於具備法
      定終止契約之事由，例如原告給付不能、給付遲延或其他
      原告嚴重違反約定之情事時，始得合法終止兩造間之合約
      。而被告提前終止契約之要求，既不為原告接受，自應認
      兩造應依契約所訂義務續為履行。原告就98年10月及98年
      11月應履行之授課義務，業已提供，此由證人黃秀雲到庭
      結證稱：「（問：在98年11月1日、11月7日原告有無等被
      告前來？）因為我是舊生，所以原告建議我也來聽，所以
      兩天我都有來，原告有上課，上課就是公費班的內容。」
      、「（問：那天五個小時證人均在場？）那兩天都是各上
      兩個半小時。」、「（問：結束後是否各自回家？）有待
      一會兒有聊天。印象中有一堂課較晚。11月1 日印象中是
      下午上課，因為那天不僅是那個班而已。11月7 日印象中
      也是傍晚到晚上，要再查紀錄才能確定。」等語明確，則
      原告確已依約履行授課義務，被告未前往受領之情，應堪
      認定。本件契約既未經被告合法終止，而原告既已依約履
      行授課之義務，則其據以請求被告依約給付學費，洵屬有
      理。
  ４、被告雖辯稱：原告於被告已表明不再前去上課後，始未經
      被告同意排定課程，自不得據以請求被告給付學費云云。
      然按「債權人對於已提出之給付，拒絕受領或不能受領者
      ，自提出時起，負遲延責任。」、「債務人非依債務本旨
      實行提出給付者，不生提出之效力，但債權人預示拒絕受
      領之意思，或給付需債權人之行為者，債務人得以準備給
      付之事情，通知債權人，以代提出。」民法第234條、235
      條分別定有明文。本件被告已預示拒絕受領原告授課之意
      思，則原告就其應提出之授課給付，除已將準備給付之情
      事通知被告（即以電子郵件通知被告上課時地），尚實際
      於上課時間前往授課，此經證人黃秀雲結證明確，則原告
      業已合法提出其依約應給付之課程，堪以認定，被告辯稱
      原告之給付未經被告同意，自不得據以請求給付學費云云
      ，洵非可採。
  ５、綜上，縱兩造間就中途退出、請假未為如何退費之約定，
      兩造仍應依契約履行，而非謂宏觀上課備忘錄第3條、第4
      條約定一經刪除，被告即得未經原告同意中途退出，且無
      庸按約定繼續履行繳納學費之義務。
（二）原告依系爭宏觀上課備忘錄訴請被告給付98年10月、98年
      11月之學費及其利息，有無理由？
  １、兩造間所簽定之宏觀上課備忘錄既係定期契約，且兩造未
      合意終止契約，被告亦無得終止契約之法定原因，則兩造
      均須依契約履行，業如前述。原告既已提出依約履行授課
      義務之證明，則原告依兩造間契約約定請求被告給付學費
      ，洵屬有據。
  ２、此外，兩造之日文家教班授課約定，雖與一般短期補習班
      和學員間之約定有所不同，惟所面臨之學員中途離班得否
      退費之問題，則均相同。參考新竹市短期補習班設立及管
      理規則第30條第1項第1款「補習班學生繳納費用後，因故
      離班者，應依下列規定退費：實際上課日前離班者，退還
      已繳費用之七成，自實際上課之日起算未逾全期三分之一
      者，退還已繳費用之半數，已逾全期三分之一者，不予退
      還。」之規定，本件原告若已先行收取全部學費，在被告
      實際上課逾三分之一後，就被告離班後剩餘之費用亦得不
      予退費。
  ３、綜上，本件兩造間之定期契約未經被告合法終止，原告依
      據宏觀上課備忘錄，請求被告給付98年10月至98年11月之
      學費合計13,200元（6600x2）及自支付命令繕本送達被告
      之翌日（按即99年3月22日）起至清償日止，按年息百分
      之5計算之利息，為有理由，應予准許。
六、假執行之宣告：
    本件係為被告敗訴之小額訴訟判決，爰依職權宣告假執行，
    並於判決時確定被告應負擔之訴訟費用如主文第2 項所示之
    金額。
七、本件事證已臻明確，兩造間其餘攻擊防禦方法及所提事證，
    經審酌後，認均與判決結果不生影響，爰不一一論述。
八、據上論結，本件原告之訴為有理由，依民事訴訟法第436條
    之23、第436條第2項、第78條、第436條之19第1項、第436
    條之20，判決如主文。
中    華    民    國    99    年    6     月    30    日
                  新竹簡易庭    法      官  蔡孟芳
以上正本係照原本作成。
如對本判決上訴，非以其違背法令為理由不得為之，且須於判決
送達後20日內，以上訴狀記載上訴理由向本院提出上訴狀。
中    華    民    國    99    年    7     月    5     日
                                書記官  李慧娟

司法院資訊處製作；財團法人民間司法改革基金會備份。
